臺灣宜蘭地方法院民事判決　　　　　　　　94年度訴字第13號
原　　　告　乙○○
訴訟代理人　李蒼棟律師
複　代理人　甲○○
被　　　告　丁○○
　　　　　　戊○○
　　　　　　丙○○
當事人間塗銷地上權登記事件，本院於94年5月26日言詞辯論終
結，判決如下：
    主 文
被告應將原告所有坐落於宜蘭縣宜蘭市○○段127地號土地，由
宜蘭縣地政事務所39年字第000000號收件，以黃滿堂為權利人所
設定之地上權登記予以塗銷。
訴訟費用由被告連帶負擔。
    事實及理由
一、程序方面：
（一）按訴狀送達後，原告不得將原訴變更或追加他訴；但該訴
      訟標的對於數人必須合一確定時，追加其原非當事人之人
      為當事人者，則不在此限，民事訴訟法第255條第1項但書
      第5款定有明文。本件原告原起訴被告丁○○應將其所繼
      承以黃滿堂為權利人於系爭宜蘭縣宜蘭市○○段127地號
      土地上之地上權登記塗銷，惟黃滿堂之繼承人除被告丁○○外，尚有戊○○及丙○○，渠等基於繼承關係繼承黃滿
      堂系爭地上權，訴訟標的對於渠等自需合一確定，是本件
      原告追加戊○○及丙○○為被告，參諸前揭法條，並無不
      合，自應准許。
（二）被告丁○○、戊○○及丙○○未於言詞辯論期日到場，核
      無民事訴訟法第386條列各款情形，爰依原告之聲請，由
      其一造辯論而為判決。
二、原告主張意旨略以：
（一）宜蘭縣宜蘭市○○段127地號土地為原告所有，前於民國
      39年由宜蘭縣宜蘭地政事務所39年字第000000號收件，以
      黃滿堂為權利人，設定地上權登記。然按地上權登記，應
      由權利人及義務人就地上權之設定達成合意後共同聲請，
      如為共有土地，更應得共有人全體之同意，方屬適法。黃
      滿堂聲請辦理地上權登記時，系爭土地有共有人羅添才（
      應有部分9分之6），陳趙進治（應有部分9分之1）、陳許
      阿玉（應有部分9分之1）及陳楊粉（應有部分為9分之1）
      共4人，故聲請地上權登記時，自應經共有人羅添才、陳
      趙進治、陳許阿玉及陳楊粉全體之同意。但由系爭地上權
      登記聲請書觀之，其上僅有黃滿堂之印章，並未見其他人
      用印或簽名，自非系爭土地共有人共同為之。且系爭地上
      權係於39年間設定，而當時共有人陳許阿玉之應有部分係
      於63年12月19日由陳森田辦理繼承登記，該繼承登記發生
      原因日期為37年11月3日，換言之，共有人陳許阿玉於37
      年11月3日即已死亡，自無同意設定地上權之可能。故系
      爭地上權之設定，顯然違反當時即有效施行之土地登記規
      則第17條與民法第819條第2項之規定，應屬無效。
（二）縱依「臺灣省各縣市辦理單獨地上權設定登記應行注意事
      項」之規定，聲請人得不經共有人全體之同意，單獨聲請
      辦理地上權登記。然按該注意事項第1條規定：「本省各
      縣市辦理地上權設定登記時，如建物基地使用人已向基地
      所有權人訂有口頭或書面之合法租賃契約或地上權契約，
      而基地所有權人拒不履行共同申請者，使用人可陳明不能
      覓致義務人共同申請登記理由，提繳鄉鎮公所保證書及繳
      納租金等憑證，依照土地登記規則第17條第2項規定，單
      獨聲請登記」。黃滿堂聲請設定系爭地上權登記時，非但
      未陳明不能覓致義務人共同申請登記理由，且僅提繳鄰、
      里長之保證書，並未提繳鄉鎮公所保證書，復無繳納租金
      憑證，顯然違反前揭注意事項之規定，亦屬無效。
（三）今黃滿堂已死亡，被告丁○○、戊○○及丙○○為其繼承
      人，而無效之地上權登記自始不生效力，故無先由被告辦
      理繼承登記後再予以塗銷登記之必要，原告自得本於民法
      第767條物上請求權請求被告塗銷地上權登記。原告並據
      此聲明：1、被告應將原告所有坐落於宜蘭縣宜蘭市○○
      段127地號土地，由宜蘭縣地政事務所39年字第000000號
      收件，以黃滿堂為權利人所設定之地上權登記予以塗銷。
      2、訴訟費用由被告連帶負擔。
三、被告丁○○、戊○○及丙○○未於言詞辯論期日到場，亦未
    提出書狀作何聲明或陳述。
四、本院得心證之理由：
（一）系爭宜蘭縣宜蘭市○○段127地號土地為原告所有，前於
      39年5月18日以黃滿堂為權利人設定地上權登記，當時系
      爭土地為羅添才（應有部分9分之6），陳趙進治（應有部
      分9分之1）、陳許阿玉（應有部分9分之1）及陳楊粉（應
      有部分為9分之1）等4人共有，亦即黃滿堂為系爭地上權
      設定之權利人，共有人羅添財、陳許阿玉、陳趙進治及陳
      楊粉為系爭地上權設定之義務人，此有土地登記謄本、土
      地登記簿、共有人名簿、他項權利登記聲請書及房屋登記
      保證書等影本各1件附卷可證，堪信為真實。而被告均為
      黃滿堂之繼承人，亦有原告提出之繼承系統表、戶籍謄本
      及除戶戶籍謄本可證，同堪信為真實。
（二）按18年11月30日制定公布而於19年5月5日施行之民法第81
      9條第2項規定：「共有物之處分、變更及設定負擔，應得
      共有人全體之同意；復按35年10月2日公布施行之土地登
      記規則第17條規定：「登記，應由權利人及義務人共同聲
      請之。權利人如因特殊情形，不能覓致義務人共同聲請登
      記時，得由權利人陳明理由，填具保證書，呈請單獨聲請
      登記。但土地增值稅應由聲請人代納之」，是系爭地上權
      之設定，自應由權利人及義務人就地上權之設定達成合意
      後，共同聲請之，方屬適法，僅於權利人嗣後不能覓致義
      務人共同辦理登記時，權利人始能本於上開法條後段之規
      定單獨聲請登記。查本件被告之被繼承人黃滿堂於設定系
      爭地上權時，義務人即共有人陳許阿玉早已於37年11月3
      日死亡，此有原告提出之戶籍登記除戶簿影本1紙可證，
      自不可能於38年5月18日同意設定系爭地上權；而他項權
      利登記聲請書上，亦僅有權利人黃滿堂之印章，並無其他
      義務人之印章，足證黃滿堂系爭地上權設定時並未得義務
      人即全體共有人之同意。且本件亦無任何保證書資料可證
      ，難認黃滿堂係依法單獨聲請地上權登記。故原告主張該
      地上權設定與當時有效施行之民法第819條第2項及土地登
      記規則第17條規定未合，應為無效等情，顯屬有據。
（三）又依38年11月10日公布之「臺灣省各縣市單獨申請地上權
      設定登記應行注意事項」第1條之規定：「本省各縣市辦
      理地上權設定登記時，如建物基地使用人已向基地所有權
      人訂有口頭或書面之合法租賃契約或地上權契約，而基地
      所有權人拒不履行共同申請者，使用人可陳明不能覓致義
      務人共同申請登記理由，提繳鄉鎮公所保證書及繳納租金
      等憑證，依照土地登記規則第17條第2項規定，單獨聲請
      登記」，可知單獨聲請地上權登記需由權利人陳明不能覓
      致義務人共同申請登記，並提繳鄉鎮公所保證書及繳納租
      金等憑證，始得聲請。本件黃滿堂於聲請設定地上權時，
      僅提繳鄰、里長之保證書，並未提繳鄉鎮公所保證書，復
      無繳納租金憑證，此有前揭他項權利登記聲請書及房屋登
      記保證書可證，而被告已於相當時期受合法之通知，於言
      詞辯論期日不到場，亦未提出準備書狀爭執，依據民事訴
      訟法第280條第3項之規定，視同自認。故原告主張被告之
      被繼承人黃滿堂聲請系爭地上權登記違反前揭注意事項，
      亦屬無效等情，同屬有據。
（四）按所有人對於無權占有或侵奪其所有物者，得請求返還之
      ，對於妨害其所有權者，得請求除去之，有妨害其所有權
      之虞者，得請求防止，民法第767條定有明文。查系爭地
      上權設定當時，並未得義務人即全體共有人之同意，權利
      人黃滿堂復未依照「臺灣省各縣市單獨申請地上權設定登
      記應行注意事項」之規定，聲請單獨辦理地上權登記，均
      非適法，而有無效之原因存在，且該地上權自39年迄今均
      未塗銷，自對原告之所有權造成妨害。故原告本於所有權
      之作用，訴請黃滿堂之繼承人即被告塗銷系爭地上權登記
      ，核屬正當，且因無效地上權登記為自始效力不存在，自
      無由繼承人辦理繼承登記後再辦理塗銷登記之必要，原告
      直接請求被告辦理塗銷系爭地上權登記，亦屬有理，應予
      准許。從而，原告請求被告應將系爭原告所有坐落於宜蘭
      縣宜蘭市○○段127地號土地，於39年由宜蘭縣地政事務
      所39年字第000000號收件，以黃滿堂為權利人所設定之地
      上權登記予以塗銷，為有理由，應予准許。
五、本件事證已臻明確，兩造其餘陳述及證據，核與判決結果均
    不生影響，爰不一一論述，附此敘明。
六、結論：原告之訴為有理由，依民事訴訟法第385條第1項前段
    、第85條第2項，判決如主文。
中　　華　　民　　國　　94　　年　　6　　 月　　16 　 日
                  臺灣宜蘭地方法院民事庭
                      法　官　郭顏毓
正本與原本無異。
如對本判決上訴，須於判決送達後20日內向本院提出上訴狀 (須
附繕本)。
中　　華　　民　　國　　94　　年　　6　　 月　　20　　日
                      書記官　陳憲文
